【裁判字號】    96,訴,462
【裁判日期】    970213
【裁判案由】    分割共有物
【裁判全文】
臺灣臺北地方法院民事判決               96年度訴字第462號
原        告  丙○○
訴訟代理人    周炳成律師
              蔡慧玲律師
複代理人      龍毓梅律師
被        告  丁○○
              戊○○
上列二被告共
同訴訟代理人  鍾志宏律師
上列當事人間請求分割共有物事件，本院於民國九十七年一月二
十八日辯論終結，判決如下：
    主    文
兩造共有坐落臺北市○○區○○段二小段第三六０、三六０之一
地號土地上，建號同段第三０六號、門牌號碼臺北市萬華區○○○路○段五九巷九號之建物壹筆，准予變賣，並按原告三分之一
、被告丁○○、戊○○各三分之一之比例分配價金。
訴訟費用由被告丁○○、戊○○各負擔三分之一，餘由原告負擔
。
    事實及理由
甲、程序方面：
一、按訴訟繫屬中為訴訟標的之法律關係，雖移轉於第三人，於
    訴訟無影響，但第三人如經兩造同意，得聲請代當事人承當
    訴訟；前項但書情形，僅他造不同意者，移轉之當事人或第
    三人得聲請法院以裁定許第三人承當訴訟，民事訴訟法第二
    百五十四條第一、二項分別定有明文。本件坐落臺北市○○
    區○○段二小段第三六０、三六０之一地號土地上，建號同
    段第三０六號、門牌號碼臺北市萬華區○○○路○段五九巷
    九號三層樓建物，自九十三年七月二十六日起至九十五年六
    月十二日提起本件分割之訴（聲請調解）時，為原告甲○○
    、乙○○與被告丁○○、戊○○共有，嗣於訴訟程序中之九
    十六年一月二十二日，甲○○、乙○○之應有部分移轉登記
    為丙○○所有，丙○○乃聲請承當訴訟，經本院於九十六年
    三月十六日裁定准許，該裁定未經抗告而確定，是本件原告
    自九十六年三月十六日起由丙○○承當並續行訴訟。
二、次按訴狀送達後，原告不得將原訴變更或追加他訴。但有下
    列各款情形之一者，不在此限：(一)被告同意者；(二)請求之基
    礎事實同一者；(三)擴張或減縮應受判決事項之聲明者；(七)不
    甚礙被告之防禦及訴訟之終結者；被告於訴之變更或追加無
    異議，而為本案之言詞辯論者，視為同意變更或追加，民事
    訴訟法第二百五十五條第一項第一、二、三、七款、第二項
    定有明文。
三、本件原告於民國九十六年十一月十五日具狀變更訴之聲明為
    ：「兩造共有之臺北市○○區○○段二小段第三０六建號、
    門牌號碼臺北市萬華區○○○路○段五九巷九號建物，准予
    原物分割，第一層分歸原告所有，第二層、第三層分歸被告
    所有」，並追加備位聲明：「兩造共有之臺北市○○區○○
    段二小段第三０六建號、門牌號碼臺北市萬華區○○○路○
    段五九巷九號建物，於樓梯改建後准予原物分割，第一層分
    歸原告所有，第二、三層樓分歸被告所有」，是次變更、追
    加非唯訴訟標的相同（民法第八百二十三、八百二十四條）
    、基礎事實同一（兩造共有建號臺北市○○區○○段二小段
    第三０六號建物）、不甚礙被告之防禦及訴訟之終結，且經
    被告無異議而為本案之言詞辯論，於法尚無不合。
    原告復於九十七年一月二十四日具狀變更備位聲明為：「兩
    造共有之臺北市○○區○○段二小段第三０六建號、門牌號
    碼臺北市萬華區○○○路○段五九巷九號建物，准予變價分
    割，並將所得價金按比例平均分配」，此次變更訴訟標的亦
    相同（民法第八百二十三條、第八百二十四條）、基礎事實
    同一（兩造共有建號臺北市○○區○○段二小段第三０六號
    建物）、不甚礙被告之防禦及訴訟之終結，且經被告當庭同
    意，自應准許，本院爰就此次變更後之聲明為裁判，合先敘
    明。
乙、實體方面：
一、原告部分
（一）聲明：
    １先位聲明：兩造共有之臺北市○○區○○段二小段第三０
      六建號、門牌號碼臺北市萬華區○○○路○段五九巷九號
      建物，准予原物分割，第一層分歸原告所有，第二層、第
      三層分歸被告所有。
    ２備位聲明：兩造共有之臺北市○○區○○段二小段第三０
      六建號、門牌號碼臺北市萬華區○○○路○段五九巷九號
      建物，准予變價分割，並將所得價金按比例平均分配。
（二）原告起訴主張：
    １坐落臺北市○○區○○段二小段第三六０、三六０之一地
      號土地上，建號同段第三０六號、門牌號碼臺北市萬華區
      ○○○路三段五九巷九號之加強磚造三層樓建物，為兩造
      所共有，原告應有部分三分之一，被告丁○○、戊○○應
      有部分各三分之一，該建物第一層、第二層面積各為五五
      ‧九四平方公尺、第三層面積為四一‧四二平方公尺，原
      物分割上並無困難，依民法第八百二十三條、第八百二十
      四條之規定，應准予原物分割。
    ２而該建物第一層樓有單獨之出入門戶，目前由原告占有使
      用中，第二、三層樓則相通、出入門戶共同，由被告占有
      使用中，又原告前已因繼承事件與被告交惡，訴訟紛爭不
      斷，雙方形同陌路，原告如分得二或三樓，勢將與其一被
      告有密切往來，恐將造成進一步摩擦，另第三層樓雖面積
      較小，但得使用頂樓平台，前往頂樓平台亦須經過三樓，
      使用面積反較大，縱分得第三層者亦無補償之必要，故本
      件共有建物第一層樓應分歸原告所有，被告二人各自分得
      第二、三層樓或就第二、三層樓維持共有，以符合全體共
      有人之利益。
（三）對被告答辯之陳述：
      被告丁○○於另案中自承原告自八十六年間起即居住本件
      建物一樓，被告長期使用二、三樓，而現二、三樓均覆蓋
      灰塵、蜘蛛網，顯久無人居住使用，為維持向來使用之利
      益，並避免與被告間再生糾紛，自應將本件建物一樓分歸
      原告所有。
（四）證據：提出建物登記謄本、土地登記謄本、建物所有權狀
      、土地所有權狀、臺灣臺北地方法院九十四年度簡上字第
      三九九號民事判決、九十四年度易字第一四六二號刑事判
      決、相片，並聲請鑑定本件建物價格。
二、被告部分
（一）聲明：原告之訴駁回，如受不利益判決，願供擔保請准免
      為假執行。
（二）被告則以：
    １坐落臺北市○○區○○段二小段第三六０、三六０之一地
      號土地上，建號同段第三０六號、門牌號碼臺北市萬華區
      ○○○路三段五九巷九號之加強磚造三層樓建物，固自九
      十六年一月二十二日起為兩造所共有，原告應有部分三分
      之一，被告丁○○、戊○○應有部分各三分之一。但原告
      丙○○承當訴訟前之原告甲○○於與被告戊○○間妨害自
      由案件中，曾供承係被告丁○○管理本件建物一樓、被告
      戊○○管理本件建物二樓，甲○○、乙○○之父陳清管
      理本件建物三樓，原告既自甲○○、乙○○受贈取得本件
      建物所有權，依繼受前手原則，本件建物一、二樓應分歸
      被告二人所有，三樓分歸原告，始為正當。另頂樓平台依
      法應為建物所有人共有，並非當然由三樓所有人取得使用
      權。
    ２本件建物第二、三層樓並無單獨之出入口，無法單獨為所
      有權登記，被告二人不願維持共有關係，自屬不能原物分
      割。實則該建物自六十六年購入迄今，始終維持共有，兩
      造亦為親屬，生活情形及相互關係尚稱融洽，並無分割必
      要性。
    ３本件建物一樓原為被告丁○○父母、被告戊○○公婆陳新
      、陳蕭文娘居住，並由被告丁○○、胞弟陳清煌就近早晚
      照顧，原告係自九十一年一月八日無權私自遷入本件建物
      一樓，已經臺灣臺北地方法院確定判決認其為無權占有、
      無法律上原因受有利益，應自該建物一樓遷出，並自九十
      三年三月五日起按月給付丁○○相當於租金之不當得利等
      語，資為抗辯。
（三）證據：提出臺灣臺北地方法院檢察署九十一年度偵字第一
      八二四七號、九十二年度偵字第三七二九號不起訴處分書
      、戶籍謄本、臺灣臺北地方法院臺北簡易庭九十三年度北
      簡字第三三三九０號宣示判決筆錄、臺灣臺北地方法院九
      十四年度簡上字第三九九號民事判決，並聲請函臺北市建
      成地政事務所詢本件建物各層樓得否為單獨登記所有權之
      建物。
三、原告主張之事實，業據提出建物登記謄本、土地登記謄本、
    建物所有權狀、土地所有權狀、臺灣臺北地方法院九十四年
    度簡上字第三九九號民事判決、九十四年度易字第一四六二
    號刑事判決、相片為證，除原告是否自八十六年間起即居住
    本件建物一樓、是否有權占有使用本件建物一樓，及相片二
    、三樓廚房標示相反部分外，已經被告坦認無訛。
    被告所辯業據提出臺灣臺北地方法院檢察署九十一年度偵字
    第一八二四七號、九十二年度偵字第三七二九號不起訴處分
    書、戶籍謄本、臺灣臺北地方法院臺北簡易庭九十三年度北
    簡字第三三三九０號宣示判決筆錄、九十四年度簡上字第三
    九九號民事判決為憑，該等證據之真正，亦為原告所不爭執
    。
四、本件坐落臺北市○○區○○段二小段第三六０、三六０之一
    地號土地，及其上建號同段第三０六號、門牌號碼臺北市萬
    華區○○○路○段五九巷九號之三層樓建物，原係被告丁○○之父、被告戊○○之公公訴外人陳新於六十六年間所購買
    ，登記為其子陳清（甲○○、乙○○之父）、陳友吉（原
    告之父）、媳戊○○（其子陳清煌之配偶）共有，應有部分
    各三分之一；嗣八十七年九月間，被告丁○○買受陳友吉之
    應有部分，另陳清於九十三年間死亡，其應有部分由甲○○、乙○○繼承，並於九十三年十月七日辦理分割繼承登記
    ，甲○○、乙○○復於九十六年一月二十二日將渠等之應有
    部分贈與移轉登記予原告，有建物登記謄本、土地登記謄本
    、建物所有權狀、土地所有權狀、戶籍謄本、臺灣臺北地方
    法院檢察署九十一年度偵字第一八二四七號、九十二年度偵
    字第三七二九號不起訴處分書、臺灣臺北地方法院臺北簡易
    庭九十三年度北簡字第三三三九０號宣示判決筆錄、臺灣臺
    北地方法院九十四年度簡上字第三九九號民事判決、九十四
    年度易字第一四六二號刑事判決附卷可稽，並為兩造所不爭
    執，是自九十六年一月二十二日起，本件坐落臺北市○○區
    ○○段二小段第三六０、三六０之一地號土地上，建號同段
    第三０六號、門牌號碼臺北市萬華區○○○路○段五九巷九
    號之三層樓建物，為兩造所共有，應有部分各三分之一。
五、按各共有人，得隨時請求分割共有物，但因物之使用目的不
    能分割或契約訂有不分割之期限者，不在此限，民法第八百
    二十三條第一項定有明文。又民法第八百二十三條第一項所
    謂因物之使用目的不能分割，係指共有物繼續供他物之用，
    而為其物之利用所不可缺，或為一權利之行使所不可缺者而
    言，例如界標、界牆、區分所有建築物之共同部分、共有之
    契據是，最高法院五十年台上字第九七０號、八十五年度台
    上字第九六六號、八十七年度台上字第一七九七號著有判例
    、裁判可資參照。本件坐落臺北市○○區○○段二小段第三
    六０、三六０之一地號土地上，建號同段第三０六號、門牌
    號碼臺北市萬華區○○○路○段五九巷九號之建物為兩造所
    共有，應有部分各三分之一，且各共有人間並無不分割之協
    議，業如前述，而本件兩造共有之建物兩側、後方固有門牌
    號碼臺北市萬華區○○○路○段五九巷七、十一號及臺北市
    ○○○路三段八一巷十一弄四號建物緊鄰，但前臨道路，為
    獨立之三層樓加強磚造建築，並非繼續供他物之用而為其物
    之利用所不可缺，或為一權利之行使所不可缺者，此經本院
    職權勘驗現場明確，有勘驗測量筆錄立卷足憑，並有建物登
    記謄本、相片在卷可考，是原告對各共有人之被告為分割共
    有物之請求，自無不合，應予准許。
六、次按共有物之分割，依共有人協議之方法行之；分割之方法
    ，不能協議決定者，法院得因任何共有人之聲請，命為左列
    之分配：(一)以原物分配於各共有人；(二)變賣共有物，以價金
    分配於各共有人，民法第八百二十四條第一項、第二項亦有
    明文。而分割共有物，以消滅共有關係為目的，法院裁判分
    割共有土地時，除因該土地內部分土地之使用目的不能分割
    （如為道路）或部分共有人明示就其分得部分仍願維持其共
    有關係，應就該部分土地不予分割或准該部分共有人成立新
    共有關係外，應將土地分配於各共有人單獨所有，不能將共
    有物之一部，分歸部分共有人共有，而創設新共有關係，最
    高法院六十九年台上字第一八三一號、七十五年度台上字第
    三七一號、八十四年度台上字第一０七三號、八十八年度台
    上字第一八０一號、九十二年度台上字第一五三四號迭著有
    判例、裁判闡釋甚明。又已登記之建物申辦分割，以分割處
    已有定著可為分隔之樓地板或牆壁，且法令並無禁止分割者
    為限，此經臺北市建成地政事務所陳述詳明，有臺北市建成
    地政事務所北市建地二字第０九六三０六二四九００號覆函
    可稽。
七、經查，本件兩造共有之坐落臺北市○○區○○段二小段第三
    六０、三六０之一地號土地上，建號同段第三０六號、門牌
    號碼臺北市萬華區○○○路○段五九巷九號之加強磚造三層
    樓建物，除一樓有獨立之出入口及可分隔二、三樓之樓地板
    、牆壁外，二、三樓係共用一出入口，且自該出入口將直接
    進入建物二樓客廳，前往三樓需行經二樓客廳，二樓樓面及
    三樓樓面樓梯口處均無分隔之樓地板、牆壁，此觀本院勘驗
    測量筆錄及現場相片所示即明，是本件建物二、三樓間並無
    定著可為分隔之樓地板或牆壁，無法將二樓或三樓單獨為所
    有權登記，且三樓面積僅四一‧四二平方公尺，較諸第一、
    二樓每層面積五五‧九四平方公尺，短少一四‧五二平方公
    尺，參諸被告二人業已明示不願保持共有關係，本院亦無從
    將一樓分歸原告所有，將二、三樓分歸被告共有，且兩造就
    本件建物均同意採變價分割之方法，是本院斟酌上情後，認
    本件建物以原告備位聲明請求之變價分割為有利於兩造之分
    割方法，爰依職權定兩造共有之臺北市○○區○○段二小段
    第三０六建號、門牌號碼臺北市萬華區○○○路○段五九巷
    九號建物分割方法為變價分割，並按共有人應有部分比例各
    三分之一分配價金為當。
八、本件被告陳明如受不利益判決，願供擔保請准免為假執行，
    惟分割共有物之判決為形成判決，必待判決確定後始生形成
    力，並無於判決確定前予以執行之可能，況原告亦未聲請假
    執行，是被告此節聲請於法尚有未合，不應准許，併此敘明
    。
九、本件為因共有物分割之事件涉訟，共有人均蒙其利，由敗訴
    當事人負擔訴訟費用顯失公平，爰酌量情形，依民事訴訟法
    第八十一條之一 ，命兩造分擔訴訟費用。
十、本件事證已臻明確，兩造其餘攻擊防禦及證據方法，於判決
    結果不生影響，爰不一一論列，併此敘明。
據上論結，本件原告之訴有理由，依民事訴訟法第八十條之一、
第八十五條第一項，判決如主文。
中    華    民    國    97    年    2     月    13    日
                    民事第一庭  法  官  洪文慧
上列正本核與原本無異。
如不服本判決，得於判決送達之翌日起二十日內，以書狀敘述理
由，向本庭提起上訴。
中    華    民    國    97    年    2     月    13    日
                                書記官  林芝儀


司法院資訊處製作；財團法人民間司法改革基金會備份。
